---
title: "SOK-1004 H24 - Case 3"
author: "2"
format: html
editor: visual
---

## Instruksjoner

Denne oppgaven er laget opprinnelig av Even S. Hvinden. Den er endret og oppdatert av Derek J. Clark. Sistnevnte er ansvarlig for eventuelle feil og mangler.

Oppgaven skal løses interaktivt i RStudio ved å legge inn egen kode og kommentarer. Det ferdige dokumentet lagres med kandidatnummeret som navn `[kandidatnummer]_SOK1004_C3_H24.qmd` og lastes opp på deres GitHub-side. Hvis du har kandidatnummer 43, så vil filen hete `43_SOK1004_C3_H24.qmd`. Påse at koden kjører og at dere kan eksportere besvarelsen til pdf. Lever så lenken til GitHub-repositoriumet i Canvas.

## Bakgrunn

Prisveksten har vært høy i Norge, og som [denne overskriften fra 2023](https://www.forskning.no/mat-ntb-okonomi/hoyeste-vekst-i-matpriser-siden-80-tallet/2210302) viser kan en del av prisveksten skyldes en historisk stor vekst i matpriser.

[Denne saken fra Dagens Næringsliv](https://www.dn.no/makrookonomi/ssb/inflasjon/makrookonomi/inflasjonen-i-norge-var-45-prosent-i-februar/2-1-1610486) viser at en reduksjon i matpriser kan også bidra til at inflasjonen faller:

Hvor mye har matpriser bidratt til prisveksten? I denne oppgaven skal vi benytte prisdata fra SSB til å besvare dette spørsmålet. Jeg anbefaler dere å lese [Konsumprisindeksen - en levekostnadsindeks](https://www.ssb.no/priser-og-prisindekser/artikler-og-publikasjoner/_attachment/203142?_ts=1495b28c170) av Randi Johannesen, Økonomiske analyser 5/2014.

# Oppgave I: Tolk vekstbidraget

For å forstå øvelsen skal vi først se nærmere på hvordan en prisindeks bygges opp. La $P_{t}$ være verdien til konsumprisindeksen i tid $t$, gitt av et vektet gjennomsnitt av $n\geq1$ priser eller prisindekser

$$
P_{t}=\sum_{i=1}^{n}v_{i,t}p_{i,t} \hspace{1cm} (1)
$$

hvor vektene summerer til én i hver periode $t$, $\sum_{i=1}^{n}v_{i,t}=1$. Vektene viser hvor stor andel av budsjettet en representativ konsument bruker på vare eller vare gruppe $i$. Vi vil se på månedlig KPI på hovedgruppenivå, hvor $n=12$ og $t$ løper fra januar 1979 til September 2024 (som var siste måned tilgjengelig da dette dokumentet ble skrevet).

Vi betegner endringen over tolv måneder i KPI ved $P_{t}-P_{t-12} := \Delta P_{t}$, eller

$$
\Delta P_{t}=\sum_{i=1}^{n} v_{i,t} p_{i,t}-\sum_{i=1}^{n} v_{i,t-12} p_{i,t-12}=\sum_{i=1}^{n} \Delta (v_{i,t} p_{i,t}).\hspace{1cm}(2)
$$

\^Denne ligningen er inflasjon.

Merk at både vektene og prisene kan endre seg fra $t-12$ til $t$. Vekter endres i januar hvert år, og er fast resten av året. I praksis vil vektene endre seg lite, ca. likes om ifjor. For å forenkle fremstillingen vil vi anta at $v_{i,t}=v_{i,t-12}$. I tillegg så deler vi uttrykket på $P_{t-12}$, og ganger med $100$. Da har vi

$$
100\times\frac{\Delta P_{t}}{P_{t}}=100\times\frac{\sum_{i=1}^{n} v_{i,t-12}\Delta p_{i,t}}{P_{t-12}}. \hspace{1cm} (3)
$$

På venstre side av likhetstegnet har vi prosentvis tolvmåneders endring i konsumprisindeksen, eller inflasjon. På høyre side har vi en sum med $n$ argumenter. Vi fokuserer nå på et vilkårlig element $i$,

$$
100 \times \frac{v_{i,t-12} \times \Delta p_{i,t}}{P_{t-12}}. \hspace{1cm} (4)
$$

Tolk ligning $(4)$. Gi en konkret forklaring på hva tallet representerer.

Ligningen beregner **vekstbidraget** til element 'i' til den totale inflasjonen over de siste 12 månedene. Med andre ord, den viser hvor mye av den totale prosentvise endringen i KPI som kan tilskrives prisendringen på element 'i'.

# Oppgave II: Rydd i data

Vi begynner med å rydde og laste inn pakker.

```{r}
rm(list=ls()) 
library(tidyverse)
library(lubridate)
library(rjstat)
library(janitor)
library(gdata)
library(httr) 
```

Vi bruker dataene fra [Tabell 03013: Konsumprisindeksen fra SSB](https://www.ssb.no/priser-og-prisindekser/konsumpriser/statistikk/konsumprisindeksen). Jeg laster ned ved hjelp av API. Se [brukerveiledningen](https://www.ssb.no/api/pxwebapi/_/attachment/inline/019c05e0-35ad-4757-87a0-ba7fbf4a68e2:46a164479bc10a67eee4b472cd891f001ca19da5/Api_brukerveiledning.pdf) her.

```{r}
url <- "https://data.ssb.no/api/v0/no/table/03013/"

query <- '{
  "query": [
    {
      "code": "Konsumgrp",
      "selection": {
        "filter": "vs:CoiCop2016niva2",
        "values": [
          "01",
          "02",
          "03",
          "04",
          "05",
          "06",
          "07",
          "08",
          "09",
          "10",
          "11",
          "12"
        ]
      }
    },
    {
      "code": "ContentsCode",
      "selection": {
        "filter": "item",
        "values": [
          "KpiIndMnd",
          "KpiVektMnd"
        ]
      }
    }
  ],
  "response": {
    "format": "json-stat2"
  }
}'

hent_indeks.tmp <- url %>%
  POST(body = query, encode = "json")

df <-  hent_indeks.tmp %>%
  content("text") %>%
  fromJSONstat() %>%
  as_tibble()
```

Følgende kode benytter kommandoen `ymd` fra `lubridate` til å lage en anstendig tidsserie.

```{r}
df <- df %>%
separate(måned, 
         into=c("year", "month"), 
         sep="M") %>% #Stor M separerer år og måned
mutate(dato = ymd(paste(year, month, "1"))) #mekker ny kolonne, ymd = Year, Month, Date
```

Nå er det deres tur til å rydde. Slett variablene `year` og `month`. Gi variablene formålstjenlige navn. Påse at variablene har riktig format. Fjern data fra før år 2011, slik at vi kan beregne tolvmåneders endring fra 2012. Løs oppgaven slik at du ekstraherer navnene på variablene og verdiene ved hjelp av kode.

**Hint.** Bruk `as.Date()` for å filtrere på datoer.

```{r}
# løs oppgave II her
df_cols <- df %>%
  #Slett dato, gruppe, variabel og verdi
  #mutate( konsumgruppe = 'gruppe', statistikkvariabel = 'var', value = 'verdi')
  names()#henter ut variabel navnene under datasettene.
df_uniq <- df$konsumgruppe %>%
  unique()#forteller hvor mange variabel navn som er i kolonnen. bruk hake parantes for å hente ut verdier. bruk filter((variabelnavn) == [kolonne nr.])
df <- df %>%
  select(-year, -month) %>% #bruk minus for å fjerne variabler
  filter(dato >= as.Date('2011-01-01')) %>%
  rename(gruppe = konsumgruppe, var = statistikkvariabel, verdi = value)

var_navn <- df$var %>%
  unique()

gruppe_navn <- df$gruppe %>%
  unique()

print(df)
```

# Oppgave III: Beregn et vektet gjennomsnitt

Vi skal nå beregne KPI som et vektet gjennomsnitt av konsumgruppene og sammenlign med totalindeksen.

## Oppgave IIIa: Endre verdi på vektene

Del vektene i `df` på 1000, og sjekk at de summerer seg til om lag `1` for hver måned. Hvor store avvik får du?

```{r}
# løs oppgave IIIa her
#df, filter(variabelnavn %in% last(var_navn)) <-- henter alle observasjoner i variabelen 
#df %>%
 # filter(var %in% last(var_navn))
df_vekter <- df %>%
  filter(var %in% last(var_navn)) %>%
  mutate(verdi = verdi/1000)
df <- df %>%
  filter(var %in% first(var_navn)) %>%
  rbind(df_vekter)
```

Vekterne ligger på rundt 0.1xxx, det gjør at vekterne er nærmere 0 enn 1, dermed ville jeg sett på dette som ett stort avvik, spesielt siden det ikke kan plottes noe særlig mot noe annet data, med mindre dataene er delt på 1000 også.

## Oppgave IIIb: Beregn prisindeksen fra gruppene med vekter

Beregn en totalindeks hvor dere bruker vektene og verdiene på prisindeks i formel $(1)$ fra oppgave I. Hvordan kan du vite om beregningen er riktig?

```{r}
# løs oppgave IIIb her

# Beregner totalindeksen. 
# Først filtrerer vi dataene for å bare inkludere "Konsumprisindeks" og "Konsumprisindeks (vekter)".
# Deretter slår vi sammen de to datasettene basert på dato og gruppe.
# Vi gir nye navn til kolonnene "verdi.x" og "verdi.y" til "indeks" og "vekter".
# Vi beregner den vektede verdien ved å multiplisere indeksen med vektene.
# Vi grupperer dataene etter dato og beregner summen av de vektede verdiene for å få totalindeksen.
df_total <- df %>%
  filter(var == "Konsumprisindeks") %>%
  left_join(df %>% filter(var == "Konsumprisindeks (vekter)"), by = c('dato', 'gruppe')) %>%
  rename(indeks = verdi.x, vekter = verdi.y) %>% 
  mutate(vektet_verdi = indeks * vekter) %>%
  group_by(dato) %>%
  summarise(totalindeks = sum(vektet_verdi), .groups = 'drop')

# Indekserer totalindeksen. 
# Vi setter basisdatoen til 2015-06-01.
# Vi finner verdien av totalindeksen på basisdatoen.
# Vi beregner den indekserte totalindeksen ved å dele totalindeksen med basisverdien og multiplisere med 100.
basis_dato <- as.Date('2015-06-01')
basis_verdi <- df_total %>% filter(dato == basis_dato) %>% pull(totalindeks)
df_total <- df_total %>%
  mutate(totalindeks_indeksert = totalindeks * 100 / basis_verdi)

# Viser resultatet
print(df_total) 

```

for å vite om utregningen er riktig, kan vi sammenligne den med offisiell statistikk. samt at vi kan sjekke om dataene er riktig eller teste det med egne eksempler.

# Oppgave IV: Beregn matprisens bidrag til vekst

Lag en figur som illustrerer vekstbidraget til konsumgruppen "Matvarer og alkoholfrie drikkevarer". Gi figuren en anstendig tolkning.

```{r}
# løs oppgave IV her
#returnerer df_vekter til orginal verdien så den ikke bare er en strek på bunnen.
df_vekter <- df_vekter %>%
  filter(var %in% last(var_navn)) %>%
  mutate(verdi = verdi*1000)
#binder den nye df_vekter til df
df <- df %>%
  filter(var %in% first(var_navn)) %>%
  rbind(df_vekter)
# skaper df_matvarer ved å filtrere dataene for "Matvarer og alkoholfrie drikkevarer"
df_matvarer <- df %>%
  filter(gruppe == 'Matvarer og alkoholfrie drikkevarer') 
# Lag figuren
df_matvarer %>%
  ggplot(aes(x = dato, y = verdi, color = var)) +
  geom_line() +
  labs(title = 'Vekstbidrag for Matvarer og alkoholfrie drikkevarer',
       x = 'Dato',
       y = 'Vekstbidrag',
       color = 'Variabel') +
  theme_bw()
```

Figuren viser hvordan vekstbidraget for "Matvarer og alkoholfrie drikkevarer" har endret seg over tid. Du kan se på figuren om veksten har vært positiv eller negativ, og om det har vært noen store endringer i veksten over tid. Du kan også sammenligne utviklingen av indeksen og vektene for å se hvordan de har påvirket hverandre.
