---
title: "SOK-1004 H24 - Case 2"
author: "Kandidat 2"
format: html
editor: visual
---

## Instruksjoner

Denne oppgaven er laget av Even S. Hvinden og oppdatert av Derek J. Clark. Sistnevnte er ansvarlig for eventuelle feil og mangler.

Oppgaven skal løses interaktivt i RStudio ved å legge inn egen kode og kommentarer. Det ferdige dokumentet lagres med kandidatnummeret som navn `[kandidatnummer]_SOK1004_C2_H24.qmd` og lastes opp på deres GitHub-side. Hvis du har kandidatnummer 43, så vil filen hete `43_SOK1004_C2_H24.qmd`. Påse at koden kjører og at dere kan eksportere besvarelsen til pdf. Lever så lenken til GitHub-repositoriumet i Canvas.

## Bakgrunn

Økonomisk vekst gir økt kjøpekraft og velferd. Økningen i økonomisk aktivitet har hittil blitt muliggjort gjennom å utnytte fossile energikilder som kull, olje og gass. Forbrenningen av hydrokarboner har over tid økt mengden CO2 i atmosfæren og forårsaket endringer i klimaet. Klimaendringene medfører en rekke kostnader, blant andre hyppigere og mer intense innslag av ekstreme værforhold. I den grad veksten drives av fossile energikilder er det ikke opplagt at høyere økonomisk aktivitet vil øke menneskelig velferd på sikt. Vi står ovenfor en avveining mellom økt kjøpekraft og klimaendringer.

I denne oppgaven skal vi utforske avveiningen mellom kjøpekraft og klimaendringer ved å studere sammenhengen mellom CO2-utslipp og bruttonasjonalprodukt (BNP) på tvers av land. Data henter vi fra [OWID](https://ourworldindata.org/co2-emissions). En beskrivelse av dataene (kodebok) finnes [her](https://github.com/owid/co2-data/blob/master/owid-co2-codebook.csv).

Vi skal utforske følgende: Hvilke land har høyest CO2 utslipp? Hvordan kan utslippene sammenlignes når vi tar hensyn til befolkningen og størrelsen på økonomiene? Kan bruken av kull til energiproduksjon forklare forskjellen mellom land? Hvordan stiller utslippene seg når vi justerer for internasjonal handel og skiller mellom produksjon og forbruk?

**Merknad.** I oppgaven definerer jeg variabler matematisk og ber dere lage figurer av de. Alle variablene finnes i datasettet. En del av oppgaven er å finne de.

## Last inn pakker

```{r}
rm(list=ls())
library(tidyverse)
```

## Last ned data

```{r}
url <- 
  "https://raw.githubusercontent.com/owid/co2-data/master/owid-co2-data.csv"

df <- url %>%
  read_csv()
```

## I. Karbonintensitet i produksjon

Vi skal studere sammenhengen mellom BNP og CO2 for de fem største økonomiene i verden, målt ved kjøpekraftjustert BNP. Disse landene er:

```{r}
list <- c("China", "United States", "India", "Japan", "Germany")
```

Betrakt følgende figur:

```{r}
df %>%
  
  mutate(gdp = gdp/10^12) %>%

  mutate(co2 = co2/10^3) %>%

  filter(country %in% list) %>% 
  
  ggplot(aes(x=gdp, y=co2, color = country)) %>%
  
  + geom_point() %>%
  
  + geom_smooth(se = FALSE) %>%
  
  + labs(y = "CO2", x = "GDP", title = "GDP vs CO2", subtitle = "Production-based C02 emissions, billions of tons. 
GDP in trillions of USD, constant 2011 prices at purchasing power parity. 1850-2022.", color = "Country") %>%
  
  + theme_bw()
```

Kommandoen `geom_smooth()` bruker en såkalt lokal regresjon til å tegne en kurve gjennom datapunktene. Dere kan tenke på dette som en gjennomsnittlig sammenheng, eller at man har tegnet en strek gjennom datapunktene med en penn.

### Oppgave Ia

Gi en fullstendig og nøyaktig beskrivelse av figuren. Tolk helningen på linjene og diskuter variasjon mellom og innad i landene. Drøft hvilke forhold figuren illustrerer på en god måte og hvilken informasjon som er vanskelig å tolke.

*\[Svar på oppgave Ia her.\]*

Figuren viser hvor mye co2 hvert land har forbrukt gjennom årene sammenlignet med BNP. Figuren illustrerer disse med forksjellige datapunkt som strekker seg over flere år, samt en linje som viser den generelle trenden.

Vi ser en positiv helning hos alle landene, dette betyr at jo mer BNP øker jo mer øker co2 utslippet. Men det varierer også mellom landene, dermed er sammenhengen mellom co2 og BNP ikke like sterk i alle landene. Som er en variasjon mellom landene, men dette kan komme av at noen land kan ha sterkere vekst i industriproduksjonen enn andre land har. Dette kan påvirke grafen og gir oss dermed ikke ett helhetlig bilde av deres fulle BNP. Andre variasjoner kan skyldes svingninger i økonomisk aktivitet, endringer i energimiksen, klimahendelser eller andre faktorer som påvirker co2-utslippene på kort sikt innad i landet.

Når du ser på de landene som har brukt mest som USA og Kina så ser du lettere hvor det er økning enn hos de andre landene som er i ett kluster på bunnen. Desto mer BNP og Co2 utslipp er tilknyttet desto enklere er det å lese av på grafen.

### Oppgave Ib

Vi betrakter nå et normalisert mål på sammenhengen CO2-utslipp og inntekt. La $CO2_{t}$ og $BNP_{t}$ være henholdsvis årlige utslipp av CO2 og brutto nasjonalprodukt i år $t$. Vi måler $CO2_{t}$ i kilogram og $BNP_{t}$ i kjøpekraftjusterte USD ved faste 2011-priser. Vi kan definere karbonintensiteten i produksjon som $CI_{t}=CO{2}_{t}/BNP_{t}$, altså antall kilogram CO2 per USD i verdiskapning.

Lag en figur som viser karbonintensiteten $CI_{t}$ til de fem største økonomiene (navnene er lagret i variabelen `list` over) fra 1850 til 2022. Sammenlign $CI_{t}$ med helningen fra figuren i oppgave Ia. Gi en fullstendig og nøyaktig beskrivelse av figuren. Drøft minst to forhold som du tror kan være av avgjørende betydningen for å forklare variasjonen innad og mellom land.

```{r}
# Løs oppgave Ib her
#Henter datasettet.
df %>%
  #Henter landene fra den allerede lagde listen.
  filter(country %in% list) %>%
  #Henter inn de relevante årene.
  filter(year %in% c(1850:2022)) %>%
  
  ggplot(aes(x=year, y=co2_per_gdp, color = country)) +
  geom_line(aes(size = co2)) + 
  scale_color_manual(values = c("China" = "yellow", "United States" = "blue2", "Japan" = "red", "Germany" = "orange", "India" = "green")) +
    labs(
    x = "År",
    y = "Utslipp i KG per Dollar i BNP",
    color = "Land",
    title = "Oversikt over CO2/BNP av de 5 største økonomiene"
  ) +
  
  theme_minimal()
  
  
  
```

*\[Besvar oppgave 1b her\]*

### Oppgave Ic

Undersøk hvorvidt bruken av kull som energikilde kan forklare forskjellen i karbonintensitet mellom de fem største landene. Lag to figurer og 100-200 ord med tekst. Husk å gi en fullstendig og nøyaktig beskrivelse av figurene.

**Figur 1**

```{r}
# besvar oppgave 1c her
df %>%
    #Henter landene fra den allerede lagde listen.
  filter(country %in% list) %>%
  #mutate()
  
    ggplot(aes(x=year, y=coal_co2_per_capita, color = country)) +
  geom_point(aes(size = co2)) + 
  scale_color_manual(values = c("China" = "black", "United States" = "blue2", "Japan" = "purple2", "Germany" = "red", "India" = "green")) +
    labs(
    x = "År",
    y = "Mengde Kull Brukt Per Person i Million Tonn",
    color = "Land",
    title = "Oversikt over kullforbruket til de 5 største økonomiene"
  ) +

  theme_minimal()
```

*\[Besvar oppgave Ic her\]*

## II. Konsumbaserte CO2-utslipp

I den foregående analysen har vi slått fast at Kina har høy karbonintensitet i produksjon og at kullforbrenning står for en høy andel av deres utslipp. I hvilken grad kan utslippene knyttes til eksportrettet produksjon? I dataene fra OWID har de variable som de kaller konsumbaserte utslipp, for eksempel variabelen `consumption_co2.`

### Oppgave IIa

Forklar hvordan konsumbaserte CO2-utslipp er konstruert og hvordan vi skal tolke den.

*\[Besvar oppgave IIa her.\]*

Når vi snakker om konsumbaserte CO₂-utslipp, snakker vi om de totale utslippene knyttet til et lands forbruk. Det betyr at vi ikke bare måler utslippene som skjer innenfor landets egne grenser, men også utslippene som skjer i andre land når vi importerer varer og tjenester.

Konsumbaserte CO₂-utslipp gir oss et mer helhetlig bilde av vårt klimaavtrykk. Ved å se på konsumbaserte utslipp, kan vi: identifisere våre største utslippskilder, forstå vår globale påvirkning, utvikle mer effektive klimapolitikker og ta mer informerte valg som forbrukere.

### Oppgave IIb

Lag en figur som viser utviklingen av konsumbasert CO2 per person og totale, konsumbaserte utslipp. Gi en fullstendig og nøyaktig beskrivelse av figuren og forklar hva den viser.

**Hint:** Hvis du bruker `geom_point()` så kan spesifisere én av variablene ved tilvalget `size` i `aes()`.

```{r}
# besvar oppgave 1c her
df %>%
    #Henter landene fra den allerede lagde listen.
  filter(country %in% list) %>%
  #Henter data fra bare 1990 siden det ikke er data før 1990.
  filter(year %in% c(1990:2022)) %>%
  #mutate()
  
    ggplot(aes(x=year, y=consumption_co2_per_capita, color = country)) +
  geom_point(aes(size = co2)) + 
  scale_color_manual(values = c("China" = "red2", "United States" = "blue3", "Japan" = "purple2", "Germany" = "orange2", "India" = "green2")) +
    labs(
    x = "År",
    y = "Mengde CO2 Brukt Per Person i Tusen Tonn",
    color = "Land",
    title = "Mengde CO2 konsumert per person",
    subtitle = "Data siden 1990"
  ) +

  theme_minimal()
```

*\[Besvar oppgave IIb her.\]*

## III. Produksjon- og konsumbaserte utslipp

Betrakt følgende figur, og gi en konkret forklaring på hva den viser.

```{r}
df %>%

  filter(country %in% c(list)) %>% 

  ggplot(aes(x=year, y=trade_co2_share, color = country)) %>%
  
  + xlim(1990,2022) %>%
  
  + geom_line(size = 1.5) %>%
  
  + geom_hline(yintercept=0) %>%
  
  + labs(x = "Year", y = "Traded CO2 share", title = "Traded CO2 as share of production-based emissions", subtitle = "CO2 embedded in trade. Share of production based emissions. Percent. 1950-2022.
Positive (negative) value indicates net imports (export) of CO2 emissions.", color = "Country") %>%
  
  + theme_bw()
```

*\[Besvar oppgave III her\]*

Figuren viser grafer som er over og under null. Det som er over og under nulllinjen er hvor mye co2 som er produsert i forhold til export/import. Vi ser at land som Kina som produserer mye co2, altså veldig mye co2 er under 0. Dette kommer av at varene som forbruker co2 for å bli laget blir i større grad eksportert ut av landet, de selger på en måte co2-en sin.

Derimot Japan og Tyskland er langt over 0. Dette kommer av at Tyskland og Japan importerer flere varer som bruker co2 enn de andre landene.

dermed kan du kalle landene over 0 (Japan og Tyskland) for import land, og landene under 0 (Kina og India) for eksport land. Derav kan vi også se på USA som startet som ett eksport land fra 1990, men rund 1997 gikk de over til å bli ett import land og stadig økt på den siden.
